臺灣高等法院高雄分院民事判決　　　　　 100年度上字第65號
上　訴　人　陳獻石
訴訟代理人　蔡建賢律師
被　上訴人　現代大廈管理委員會
法定代理人　莊太義
訴訟代理人　林玉秀
訴訟代理人　黃呈祿律師
上列當事人間請求確認會議決議無效等事件，上訴人對於民國
100 年2 月18日臺灣高雄地方法院98年度訴字第724 號第一審判
決提起上訴，本院於100 年6 月15日言詞辯論終結，判決如下：
    主  文
原判決廢棄。
現代大廈區分所有人會議民國97年12月14日所為第一項在高雄市
前金區○○○路577 號現代大廈樓頂平台設置曬衣架供住戶使用
之決議應予撤銷。
被上訴人應將高雄市前金區○○○路577 號現代大廈公告樓頂平
台上如原判決附圖所示曬衣架拆除。
第一、二審訴訟費用由被上訴人負擔。
    事 實 及 理 由
一、上訴人主張：緣訴外人百星建設有限公司（下稱百星公司）
    原為門牌號碼高雄市○○○路577 號頂層之1 房屋（下稱系
    爭房屋）之所有權人，且曾於民國70年10月1 日與被上訴人
    簽訂協議書，約定現代大廈（下稱系爭大樓）屋頂平台（下
    稱系爭平台）使用權屬百星公司所有，百星公司同意自斯日
    起免費提供予全體住戶共同使用，供做戶外休閒場所，同時
    由被上訴人自行整理使用維護，但不得為任何干擾頂樓住戶
    之安寧、安全、衛生、採光大樓屋頂周圍視線之設備或使用
    （下稱系爭分管協議）。嗣訴外人曾久玲向百星公司購買系
    爭房屋後，再將系爭房屋以買賣為原因移轉所有權登記予上
    訴人，並由上訴人繼受系爭分管協議。上訴人取得系爭房屋
    之所有權後係系爭大樓之區分所有權人，並取得系爭平台使
    用權，詎被上訴人於97年12月14日之97年度區分所有權人會
    議（下稱系爭會議）之第1 案通過如原判決附表（下稱附表
    ）所示決議（下稱系爭決議），造成住戶皆將衣物、棉被及
    食物拿至系爭平台曝曬，將產生棉絮亂飛及蚊蠅群聚等妨礙
    環境衛生及影響住居生活之情形，而影響上訴人出入安全及
    居住環境衛生，上訴人已當場表示異議，系爭決議顯已違反
    系爭分管協議及公寓大廈管理條例（下稱管理條例）第33條
    第2 款規定，應予撤銷。又上訴人既繼受系爭分管協議，已
    取得系爭平台使用權，被上訴人未經同意，即在系爭平台設
    置如原判決附圖（下稱如附圖），及原判決附件（下稱附件
    ）所示曬衣架（下稱系爭曬衣架），亦違反系爭分管協議及
    管理條例第33條第2 款規定，應將系爭曬衣架拆除。為此，
    爰依民法第799 條之1 第3 項、第4 項、管理條例第33條第
    2 款之規定、系爭分管協議及類推適用民法第56條之規定，
    提起本件訴訟等情。並聲明：如本件判決主文第二項第三項
    所示。
二、被上訴人則以：系爭分管協議係約定將系爭平台提供提供予
    全體住戶共同使用，該協議內容復於89年9 月15日89年度第
    5 次管理委員會（下稱管委會）會議中確認，且依系爭大樓
    住戶規約第2 條第2 項規定，系爭平台屬共用部分，不得約
    定專用。況系爭決議未涉及規約內容，無適用民法第799 條
    之1 第3 項之情況，而系爭曬衣架非屬類似強波發射設備，
    亦與管理條例第33條第2 款之規定有別，上訴人請求撤銷系
    爭決議自無理由。再者，系爭曬衣架數量僅為4 個，且屬活
    動式得隨時移動，並未妨害上訴人之出入、採光及環境衛生
    ，更未侵害上訴人對系爭平台之使用權，被上訴人自無拆除
    系爭曬衣架之必要等語，資為抗辯。並聲明：上訴人之訴駁
    回。
三、原審為上訴人敗訴之判決，上訴人提起上訴，聲明：如主文
    所示。被上訴人答辯聲明：上訴駁回。
四、兩造不爭執事項為：
  (一)上訴人為系爭大樓之區分所有權人，其所有系爭房屋係位在
    系爭大樓頂樓。
  (二)百星公司於67年取得系爭大樓之建造執照，於68年取得使用
    執照，且於70年10月1 日與被上訴人簽訂系爭分管協議，並
    約定該協議之效力及於百星公司及系爭房屋之承買人及繼承
    人。
  (三)曾久玲於73年9 月7 日向百星公司購買系爭房屋，並由百星
    公司隨同將保留系爭大樓之屋頂層中水錶裝置位及通氣管以
    外部分暨屋頂突出物之使用權移轉予曾久玲，曾久玲於80年
    間再將系爭房屋所有權以買賣為原因移轉登記予上訴人。
  (四)被上訴人於系爭會議中為系爭決議。
  (五)上訴人繼受系爭分管協議。
五、兩造爭執事項為：
  (一)被上訴人於本院復爭執系爭大樓為百星公司建造完成取得使
    用執照，又系爭大樓頂樓平台使用權原歸百星公司，該公司
    復將系爭平台使用權讓與現代大廈全體業主，則百星建設嗣
    後如何能將系爭平台使用權讓與訴外人曾久玲，再輾轉由上
    訴人取得？
  (二)系爭分管協議約定同意頂樓平台使用權給予現代大廈全體業
    主使用，供做戶外休閒場所，則大廈全體業主是否有權設置
    曬衣架？
  (三)上訴人依民法第799 條之1 第3 項、第4 項、管理條例第33
    條第2 款之規定及系爭分管協議，請求撤銷系爭決議，有無
    理由？
  (四)上訴人依管理條例第33條第2 款之規定及系爭分管協議，請
    求被上訴人拆除系爭曬衣架，有無理由？
六、系爭大樓頂樓平台之所有權及使用權，原屬系爭大樓建造人
    百星公司所有，而百星公司復將系爭大廈頂樓平台之使用權
    輾轉移轉予上訴人：
    被上訴人於本院辯稱：系爭大樓由百星公司建造完成取得使
    用執照，尚屬有間；百星公司既然於70年10月1 日就將絕大
    部分屋頂平台使用權免費讓與現代大廈全體業主共同使用，
    同日並已移轉占有，乃兩造所不爭，百星公司又如何能於其
    後之73年9 月7 日再將同一使用權讓與訴外人曾久玲？乃至
    輾轉由上訴人取得使用權利？上訴人究竟如何輾轉從訴外人
    曾久玲處取得系爭大樓頂樓平台之使用權云云。
    惟查，本件系爭「現代大廈頂樓平台」之所有權及使用權，
    原屬系爭大樓建造人即訴外人百星公司所有，而百星公司嗣
    於73年10月15日將系爭大樓屋頂第一、二層出售並移轉系爭
    平台使用權予曾久玲，80年10月5 日曾久玲復將系爭大樓頂
    樓第一、二層及系爭頂樓平台使用權移轉予上訴人，此有權
    利證明書、使用執照房屋登記謄本及協議書等附原審卷可稽
    （見原審卷第8 頁～13頁、93頁、97頁、117 ～137 頁）。
    又系爭頂樓平台使用權原為百星公司所有，百星公司雖於70
    年10月1 日與被上訴人簽訂協議書，該協議書明載系爭屋頂
    平台使用權為百星公司所有，以及百星公司同意將系爭屋頂
    平台使用權給予全體業主使用，供做戶外休閒場所，此有協
    議書附原審卷可證，是系爭頂樓平台使用權既為百星公司所
    有，則百星公司於73年10月15日將系爭大樓屋頂第一、二層
    出售並移轉系爭平台使用權於曾久玲，依法並無不合，僅曾
    久玲及嗣後繼承人即上訴人應承受該協議之約定即同意將系
    爭平台使用權給予全體業主使用，供做戶外休閒場所。是被
    上訴人所辯，即非可取。
七、現代大廈全體業主就系爭頂樓平台固可使用供做戶外休閒場
    所，但無權設置曬衣架：
  (一)查本件上訴人區分所有之系爭大樓係民國67年即由訴外人百
    星公司建造完成，上訴人之前手曾久玲係於73年向百星公司
    買受系爭大樓頂樓之第13、14層房屋，並承受建商百星建設
    公司及被上訴人第一屆之委員會於70年10月1 日成立協議書
    （分管契約），依上揭分管契約取得系爭大樓頂層平台之非
    排他之使用權（在不影響及妨害上訴人之居住使用安寧之前
    提下，供大樓住戶休閒活動，惟未載明包括晒衣或其他有害
    上訴人居住使用權利）。本件系爭「現代大廈」為訴外人百
    星公司所興建，並為保存登記之首次所有權人，而百星公司
    就系爭大樓屋頂層保有專屬使用權，按百星公司所訂之現代
    大廈買賣契約第6 條：「本大廈地下室，屋頂層及屋頂突出
    物除設計上供公共必須使用部份外，均有另獨立產權，乙方
    （即賣方）得以出售或出租方式處理甲方（即買方）不得干
    涉。」，該地下室、屋頂突出物之公共部份均已登記為各戶
    共同持分使用，至於屋頂層「設計上供公共必須使用部份」
    只水錶裝置位和通氣管而已，至於頂樓平台使用權既不屬共
    有，依分管契約所定被上訴人並無權設置曬衣架，此觀分管
    契約之約定甚明。
  (二)又被上訴人抗辯：輕便活動之曬衣架，較諸戶外休閒場所之
    設備來的簡易，依舉重明輕之法理，亦無不可設置輕便活動
    曬衣架之理云云。惟為上訴人所否認，並稱：「上訴人之母
    親因患氣喘，無法忍受空氣中粉塵或其他細微纖維等空氣污
    染物，而被上訴人竟鼓勵住戶在頂樓平台，上訴人之住處前
    後週遭晒衣物及棉被，而棉被曝晒時，又常拍打，造成空氣
    中瀰漫棉絮等物，引發上訴人母親氣喘發作。因此，上訴人
    請求被上訴人不得在系爭大樓頂樓晒衣物，不僅係合法與否
    之問題，尚涉及上訴人家人生命身體健康之權益」等語。查
    系爭樓頂平台供「休閒使用」，應指大廈住戶得利用樓頂平
    台欣賞四周景觀，散步等健身活動而言，此有助於大廈全體
    住戶之身心健康。至於擺設曬衣架，係供曝曬棉被衣服，該
    曬衣架非僅長期設置佔據空間，亦有健身活動及景觀之欣
    賞，是擺設曬衣架與休閒使用二者性質截然不同，殊難為輕
    重之比較，被上訴人上開抗辯，亦無可取。
八、另被上訴人於本院主張百星公司於70年與被上訴人成立之協
    議書後，即同意被上訴人於系爭平台設置曬衣架云云，惟為
    上訴人所否認，被上訴人上開主張非僅未能提出證據以資證
    明，且被上訴人於原審並未提出此項抗辯，依民事訴訟法第
    447 條第1 項規定當事人不得提出新攻擊防禦方法，被上訴
    人之抗辯並無可採。
九、又查被上訴人既承認本件訴訟標的之屋頂平台使用權為物權
    之權能，即承認本件之訴訟標的為民法第765 條所定之系爭
    大樓頂樓平台所有權之使用權，自屬民法物權篇之爭議，而
    被上訴人竟稱，物權之權能非物權爭議，其主張亦非可採。
十、被上訴人又主張：據了解，上訴人本人並未出席97年12月14
    日之區分所有人會議，亦未合法委任他人出席會議，故對於
    會議中作成之決議，無論如何，似均無法可據訴請撤銷，兩
    造是否均屬適格之當事人？上訴人是否有權訴請被上訴人拆
    除系爭曬衣架云云？
    惟按，規約之內容依區分所有建築物之專有部分、共有部分
    及其基地之位置、面積、使用目的、利用狀況、區分所有人
    已否支付對價及其他情事，按其情形顯失公平者，不同意之
    區分所有人得於規約成立後三個月內，請求法院撤銷之，民
    法第799 條之1 第3 項定有明文。上揭條文中就撤銷權人為
    " 不同意區分所有人" ，並無限制參加區分所有人會議之人
    。因此，被上訴人之主張，尚無足取。
、查民法第799 條之1 之規定係於98年1 月23日總統華總一義
    字第09800018501 號令公布新增條文，並自公布後6 個月施
    行，換言之，民法第799 條之1 之規定係自98年7 月23日起
    施行。又被上訴人於系爭會議中為系爭決議一節，為兩造所
    不爭，堪認被上訴人係於97年12月14日通過系爭議，是被上
    訴人係於民法第799 條之1 之規定施行前通過系爭決議，而
    依新修正民法物權編施行法第2 條之規定，民法物權編所定
    之物權，在施行前發生者，其效力自施行之日起，依民法物
    權編之規定。又查本件訴訟標的並非區分所有權人會議之決
    議，而係上訴人就系爭大樓頂樓平台之使用權，屬物權效力
    之爭訟，本件上訴人係主張及行使大樓頂樓平台之使用權，
    而其物權效力雖得主張撤銷區分所有權會議及請求排除侵害
    ，乃屬物權之權能行使，是屬物權之爭議，自屬上揭民法物
    權篇施行法第2 條之範圍。被上訴人抗辯系爭頂樓平台使用
    權非屬物權，自無新修正民法物權編施行法第2 條規定之適
    用云云，即非可採。
十二、綜上所述，被上訴人在系爭大樓樓頂平台等設立曬衣架等物
    ，應經頂層住戶即上訴人之同意，而被上訴人未經上訴人同
    意，即設置曬衣架並於頂樓平台上曬衣自有景觀及環境安
    全衛生，顯然侵犯上訴人之居住及使用權，且違反民法第79
    9 條之1 第3 項之規定及兩造間協議書之約定，上訴人請求
    對於現代大廈區分所有人會議民國97年12月14日所為第一項
    在高雄市前金區○○○路577 號現代大廈樓頂平台設置曬衣
    架供住戶使用之決議應予撤銷，及被上訴人應將高雄市前金
    區○○○路577 號現代大廈公告樓頂平台上如原判決附圖所
    示曬衣架拆除，即為有理由，應予准許。原審為上訴人敗訴
    之判決，尚有違誤，上訴意旨指摘原判決不當，求予廢棄，
    為有理由，自應予廢棄，改判如主文。
十三、據上論結，本件上訴為有理由，依民事訴訟法第450 條、第
    78條判決如主文。
中    華    民    國   100    年    6     月    29    日
                              民事第四庭
                                  審判長法官  蔡文貴
                                  法      官  謝靜雯
                                  法      官  李昭彥
以上正本證明與原本無異。
如對本判決上訴，須於判決送達後20日內向本院提出上訴狀，其
未表明上訴理由者，應於上訴後20日內向本院提出上訴理由書（
均須按他造當事人之人數附繕本）。上訴時應提出委任律師或具
有律師資格之人之委任狀，並依附註條文規定辦理。如委任律師
提起上訴者，應一併繳納上訴審裁判費。
中    華    民    國    100   年      6  月     30     日
                                  書  記  官  張寶花
附註：
民事訴訟法第466條之1：
對於第二審判決上訴，上訴人應委任律師為訴訟代理人，但上訴
人或其法定代理人具有律師資格者，不在此限。
上訴人之配偶、三親等內之血親、二親等內之姻親，或上訴人為
法人、中央或地方機關時，其所屬專任人員具有律師資格並經法
院認為適當者，亦得為第三審訴訟代理人。
第1 項但書及第2 項情形，應於提起上訴或委任時釋明之。